ACORDAO-COMPLETO-2436506

ACÓRDÃO 12104/2020 ATA 38/2020 - PRIMEIRA CÂMARA

VISTOS, relatados e discutidos estes embargos de declaração opostos pela Sra. Cláudia Marisa de Aquino Diniz contra o Acórdão 8617/2020-TCU-Primeira Câmara.
ACORDAM os ministros do Tribunal de Contas da União, reunidos em sessão da 1ª Câmara, diante das razões expostas pelo relator, em:
9.1. conhecer dos presentes embargos de declaração com fundamento nos arts. 32, II, e 34 da Lei 8.443/1992, para, no mérito, negar-lhes provimento;
9.2. com fundamento no enunciado nº 145 da Súmula da Jurisprudência predominante do Tribunal de Contas da União, retificar, por inexatidão material os seguintes trechos do Acórdão 8617/2020-TCU-Primeira Câmara, prolatado na Sessão de 11/8/2020, mantendo-se inalterados os demais termos do acórdão ora retificado:
9.2.1. onde se lê, "3. Interessada: Cláudia Marisa de Aquino Alarcão", leia-se "3. Interessada: Cláudia Marisa de Aquino Diniz";
9.2.2. onde se lê, " (...) VISTOS, relatados e discutidos estes autos de concessão de aposentadoria à Sra. Cláudia Marisa de Aquino Alarcão", leia-se " (...) VISTOS, relatados e discutidos estes autos de concessão de aposentadoria à Sra. Cláudia Marisa de Aquino Diniz";
9.2.3. onde se lê, " (...) considerar ilegal o ato de aposentadoria da Sra. Cláudia Marisa de Aquino Alarcão", leia-se " (...) considerar ilegal o ato de aposentadoria da Sra. Cláudia Marisa de Aquino Diniz";
9.3. dar ciência desta decisão à embargante e à Câmara dos Deputados.

Embargos de declaração opostos contra o acórdão 8617/2020-TCU-1ª Câmara, o qual considerou ilegal sua aposentadoria, por constar a parcela denominada opção em seu ato concessório.

Primeira Câmara

Câmara dos Deputados (CD).

3.1. Interessados: Cláudia Marisa de Aquino Diniz (XXX.904.301-XX); 
3.2. Recorrente: Cláudia Marisa de Aquino Diniz (XXX.904.301-XX).

13.1. Ministros presentes: Walton Alencar Rodrigues (Presidente), Benjamin Zymler, Bruno Dantas e Vital do Rêgo.
13.2. Ministros-Substitutos presentes: Augusto Sherman Cavalcanti e Weder de Oliveira (Relator).

WEDER DE OLIVEIRA

Ministro-Substituto Weder de Oliveira.

Trata-se de embargos de declaração opostos pela Sra. Cláudia Marisa de Aquino Diniz contra o Acórdão 8617/2020-TCU-Primeira Câmara, o qual considerou ilegal sua aposentadoria.
Transcrevo o texto apresentado, sem, porém, reproduzir as imagens, as quais poderão ser consultadas na peça original (peça 13) :
"A embargante foi aposentada voluntariamente por ato do presidente da Câmara dos Deputados, publicado no Diário Oficial da União em 30 de dezembro de 2015, 'com as vantagens previstas nos artigos 6º e 10 da Lei n. 12.777, de 28 de dezembro de 2012, e no artigo 62-A da Lei n. 8112, de 11 de dezembro de 1990', in verbis.
Submetido o referido ato ao exame desse egrégio Tribunal de Contas da União, deliberou a Primeira Câmara por excluir duas situações dos proventos legalmente auferidos, a saber: (1) a parcela 'opção' e (2) os quintos, nesta segunda hipótese, readequando-os à categoria de Vantagem Pessoal Nominalmente Identificada (VPNI) . Confira-se:
Esta, em síntese, a matéria versada nestes autos.
II - CABIMENTO E TEMPESTIVIDADE
Dispõe o Regimento Interno do TCU:
Art. 287. Cabem embargos de declaração quando houver obscuridade, omissão ou contradição em acórdão do Tribunal.
§ 1º Os embargos de declaração poderão ser opostos por escrito pela parte ou pelo Ministério Público junto ao Tribunal, dentro do prazo de dez dias, contados na forma prevista no art. 183, com indicação do ponto obscuro, contraditório ou omisso.
§ 2º Os embargos de declaração serão submetidos à deliberação do colegiado competente pelo relator ou pelo redator, conforme o caso.
§ 3º Os embargos de declaração suspendem os prazos para cumprimento do acórdão embargado e para interposição dos demais recursos previstos neste Regimento, aplicando-se, entretanto, o disposto no § 1º do art. 285.
§ 4º Interpostos embargos de declaração contra acórdão proferido em processo relatado por ministro-substituto convocado, este permanece vinculado ao respectivo processo.
§ 5º Ao apreciar embargos de declaração opostos contra decisão proferida por câmara que deixou de integrar, o ministro, excepcionalmente, relatará o processo e proferirá o seu voto na câmara de origem.
§ 6º Os embargos de declaração meramente protelatórios serão recebidos como petição, por meio de despacho do relator, não se lhes aplicando o disposto no § 3º deste artigo.
§ 7º Conferidos efeitos infringentes aos embargos, serão devolvidos os prazos a todos os interessados.
A embargante foi notificada da decisão embargada (Ofício nº 352/2020-Coipe) na sexta-feira, 9.10.2020. Iniciada a contagem do decêndio no primeiro dia útil, terça-feira, 13.10.2010, o termo final para a oposição dos embargos declaratórios dar-se-ia em 22.10.2020.
Ingressando no protocolo na data de hoje, o recurso é tempestivo, observado e computado o prazo legal na forma e nos termos do art. 183 e do art. 185 e §§, ambos do RITCU.
Importante sublinhar que estes embargos de declaração não se destinam a rediscutir o mérito da decisão embargada ou arguir erro na apreciação da prova. Objetivam, conforme permite o § 1º do art. 287 do RITCU, obter pronunciamento sobre pontos omissos, esclarecer obscuridade e corrigir erro material no nome da embargante, com reflexos no aresto recorrido.
III - OS PONTOS OMISSOS
- A parcela pecuniária nominada 'opção' -
Como visto, a v. decisão recorrida tem o seguinte teor:
Para tanto, louvou-se na seguinte argumentação:
Pois bem.
A decisão embargada navegou nas águas da unidade técnica, invertendo a essência do entendimento do STF sobre as parcelas suscetíveis de incorporação à remuneração do servidor para fins de aposentadoria e concluir pela suposta ilegalidade da incorporação da vantagem denominada 'opção' aos proventos da embargante.
Ocorre que a intelecção de que 'somente as parcelas que podem ser incorporadas à remuneração do servidor para fins de aposentadoria podem sofrer a incidência da contribuição previdenciária' não é o mesmo que 'somente as parcelas que sofrem a incidência da contribuição previdenciária na atividade podem ser incorporadas à remuneração do servidor para fins de aposentadoria' - (tese adotada pelo aresto embargado) .
Com efeito, o precedente do STF citado pela unidade técnica se refere às parcelas que não podem ser incorporadas aos vencimentos do servidor para aposentadoria (tais como terço de férias, serviços extraordinários, adicional noturno e adicional de insalubridade) e não às parcelas que podem ser incorporadas mas não tiveram a retenção da contribuição previdenciária por falha do poder público, que controlava a folha de pagamento e tinha essa obrigação.
Tanto é certo que a parcela questionada era incorporável aos proventos de aposentadoria que o art. 11 da Lei nº 8.911/1994 é taxativo: 'A vantagem de que trata esta lei integra os proventos de aposentadoria e pensões'.
Neste ponto, o aresto embargado, embora citando o princípio da solidariedade e os princípios do equilíbrio financeiro e atuarial, silenciou sobre a impossibilidade de repercussão na esfera de interesse da embargante de falha decorrente de comportamento administrativo sobre o qual não tinha controle.
- A segurança jurídica -
Ressalte-se que a embargante teve a vantagem 'opção' incorporada aos seus proventos com apoio na bem justificada declaração de voto do redator do Acórdão 2076/2005-TCU-Plenário (citado expressamente no ato de concessão da aposentadoria) , onde se lê:
36.	É importante ver ainda que o Acórdão 589/2005-TCU-Plenário adota como fundamento, entre outros dispositivos legais, o art. 7º da Lei 9.624/98, que dispõe:
 'Art. 7º É assegurado o direito à vantagem de que trata o art. 193 da Lei nº 8.112, de 1990, aos servidores que, até 19 de janeiro de 1995, tenham completado todos os requisitos para obtenção de aposentadoria dentro das normas até então vigentes.'
37.	Ocorre que esse dispositivo afronta preceito constitucional estabelecido no inciso XXXVI do art. 5º da Carta Magna: 'a lei não prejudicará o direito adquirido, o ato jurídico perfeito e a coisa julgada'.
38.	Ora, como já visto à exaustão, a única exigência que fazia o art. 193 da Lei 8.112/90 era o exercício de função comissionada por cinco anos continuados ou dez interpolados. Não exigia o tempo de serviço para aposentadoria.
39.	Dessa forma, não poderia uma lei do ano de 1998, posterior à aquisição do direito (19/01/1995) prejudicar o direito adquirido à vantagem do art. 193, fazendo inserir - retroativamente e em afronta ao transcrito preceito constitucional - uma exigência que não constava do dispositivo revogado.
 (omissis) 
41.	Pelas mesmas razões que o administrador não poderia opor restrições - a exigência de tempo para aposentadoria - à implementação do direito, também, mutatis mutandis, não pode o legislador prejudicar esse mesmo direito adquirido e apenas diferido no tempo, ao incluir a mesma exigência, com caráter retroativo, em lei posterior à aquisição do direito segundo as regras então vigentes.
42.	Ressalte-se que não se pode invocar a inexistência de direito adquirido a regime jurídico, porque se trata de situação distinta. Se é certo que não existe o direito à continuidade de determinado conjunto de direitos garantidos pelo regime jurídico em que se insere o servidor público no caso de alteração da lei de regência, também é certo que não pode a lei - como é o caso do dispositivo em discussão - retroagir no tempo para cassar um direito que já foi adquirido, por ter reunido todas as condições de sua percepção. Ao ter esse condão, incorre em inafastável inconstitucionalidade o art. 7º da Lei nº 9.624/98, devendo o TCU negar sua aplicação.
43.	De fato, o TCU, em matéria de sua jurisdição, tem o poder- dever de adentrar no exame da constitucionalidade ou inconstitucionalidade da norma que pretende aplicar, a teor da Súmula nº 347 do Supremo Tribunal Federal e do art. 15, inciso I, alínea 'e', do Regimento Interno/TCU.
A interpretação que lastreou a aposentadoria da embargante em dezembro de 2015 vigorou por quase quinze anos, até o mês de março de 2019 (quando houve a 'mudança de entendimento' pelo Acórdão 1599/2019-TCU-Plenário) .
É evidente que se a própria lei não pode retroagir para prejudicar o direito adquirido, a mera interpretação de dispositivos legais também não pode. Daí a necessidade de suprir a omissão e examinar o ato de aposentadoria da embargante à luz dos princípios da segurança jurídica e da proteção da segurança.
A ementa do acórdão embargado é clara quanto a mudança de entendimento: 'APOSENTADORIA. VANTAGEM IRREGULAR DENOMINADA 'OPÇÃO'. NOVO ENTENDIMENTO. Acórdão 1599/2019-TCU-Plenário'.
Por sua vez, o Acórdão 2076/2005-TCU-Plenário, vigorava em dezembro de 2015, quando a embargante foi aposentada, com entendimento integrado em sede de embargos, nos termos seguintes:
'9.3.1. é assegurada na aposentadoria a vantagem decorrente da opção, prevista no art. 2º da Lei nº 8.911/94, aos servidores que, até a data de 18 de janeiro de 1995, tenham satisfeito os pressupostos temporais estabelecidos no art. 193 da Lei 8.112/90, ainda que sem os requisitos para aposentação em qualquer modalidade;'
Dispõe o art. 2º, XIII da Lei nº 9.784/1999:
'Art. 2º. A Administração Pública obedecerá, dentre outros, aos princípios da legalidade, finalidade, motivação, razoabilidade, proporcionalidade, moralidade, ampla defesa, contraditório, segurança jurídica, interesse público e eficiência.
Parágrafo único. Nos processos administrativos serão observados, entre outros, os critérios de: (...) 
XIII - interpretação da norma administrativa da forma que melhor garanta o atendimento do fim público a que se dirige, vedada aplicação retroativa de nova interpretação.'
Data venia, a alteração jurisprudencial no âmbito do Tribunal de Contas da União é insuscetível de alcançar a embargante, também por força do art. 2º, XIII da Lei nº 9.784, de 1999, que veda a aplicação retroativa de nova interpretação, entendimento, aliás, professado pelo próprio Tribunal de Contas da União (TC Processo 003.316/2004-3) .
Extrai-se do RE 633.703/MG (STF, Relator o Ministro GILMAR MENDES) relevante manifestação acerca da segurança jurídica, da qual a primeira condição é exatamente a irretroatividade da lei.
Confira-se:
'Presidente, não me canso de repetir que a segurança jurídica é cláusula pétrea, quer queiramos, quer não. Revela-se como primeira condição da segurança jurídica, sem dúvida alguma, a irretroatividade da lei, que é editada para viger de forma prospectiva, para o futuro, e não para apanhar o passado.'
[Grifou-se]
Ora, se a jurisprudência repele a retroatividade da lei, com muito mais razão afasta a aplicação retroativa de interpretação para apanhar, em detrimento do administrado, situação já consolidada há dez anos no âmbito do TCU quando da aposentação da embargante.
 A proteção da segurança -
A embargante se aposentou em 2015 amparada no Acórdão 2760/2005-TCU-Plenário, o qual assegurou aos administrados e a todos os setores da Administração Pública Federal que o art. 7º da Lei nº 9.625/1998 não retroagiria para apanhar situações pretéritas já consolidadas em face da dicção do art. 193 da Lei nº 8.112/1990.
O TCU sinalizou aos servidores públicos federais - durante cerca de quinze anos - ser garantida a incorporação aos proventos de futura aposentadoria da vantagem do art. 193 da Lei nº 8.112/1990, àqueles que tivessem preenchido os requisitos funcionais e temporais até 18 de janeiro de 1995, sendo inaplicável retroativamente o art. 7º da Lei nº 9.624, de 1998.
E disse com todas as letras (Acórdão 2076/2005-TCU-PlenárioL) :
'VISTOS, relatados e discutidos estes autos de Embargos de Declaração opostos ao Acórdão 589/2005-TCU-Plenário - TCU, proferido em Pedidos de Reexame interpostos contra a Decisão nº 844/2001 - Plenário - TCU, adotada quando da apreciação de estudos sobre a legalidade e constitucionalidade da Decisão nº 481/1997 - Plenário - TCU, declarando a nulidade desta última e estabelecendo a legalidade da percepção da parcela denominada opção, nos casos de preenchimento dos requisitos do art. 193 da Lei 8.112/1990 ou 180 da Lei 1.711/1952, e definindo a forma de observância dos princípios da segurança jurídica e da boa-fé nos casos de atos administrativos que se constata serem ilegais.
[Grifou-se]
9.3.1. é assegurada na aposentadoria a vantagem decorrente de qualquer modalidade;	[Grifou-se]
Esse foi o entendimento que orientou os atos da Administração Pública Federal entre 2005 e 2019. E com base nele foram lavrados inúmeros atos de aposentadoria incorporando a vantagem pecuniária em referência.
Desconsiderar tal aspecto, com o devido respeito, significaria extinguir o princípio da proteção da confiança legítima, que se relaciona com a segurança jurídica e a boa-fé. O TCU criou para os servidores públicos uma expectativa legítima de completa higidez com a legislação de regência, que não poderia, passados quatorze anos, adquirir feições diferentes e fulminar o ato de aposentadoria da embargante.
Por ocasião do julgamento do MS 22.357, da relatoria do Ministro GILMAR MENDES, o Supremo Tribunal Federal consignou que 'a segurança jurídica, como subprincípio do Estado de Direito, assume valor ímpar no sistema jurídico, cabendo-lhe papel diferenciado na realização da própria ideia de justiça material'.
Da ementa do acórdão destacam-se os seguintes trechos:
'Contratações realizadas em conformidade com a legislação vigente à época. Admissões realizadas por processo seletivo sem concurso público, validadas por decisão administrativa e acórdão anterior do TCU.
Transcurso de mais de dez anos desde a concessão da liminar  no mandado de segurança. Obrigatoriedade da observância do princípio da segurança jurídica enquanto subprincípio do Estado de Direito. Necessidade de estabilidade das situações criadas administrativamente. Princípio da confiança como elemento do princípio da segurança jurídica. Presença de um componente de ética jurídica e sua aplicação nas relações jurídicas de direito público.
Com efeito, a segurança jurídica se identifica com a possibilidade de prever, com a indispensável transparência, as repercussões dos deveres e das obrigações impostas pelo ordenamento jurídico.
A confiança legítima traduz coerência, boa-fé, lealdade e estabilidade, de modo a determinar que o Poder Público não malogre, com suas ações, a expectativa que ele mesmo criou na esfera de interesses do administrado.'
A decisão dessa egrégia Corte consagrou, em 2005, a ilegalidade da aplicação do art. 7º da Lei nº 9.625/1998 a fatos pretéritos que geraram direitos adquiridos, 'fazendo inserir - retroativamente e em afronta ao transcrito preceito constitucional - uma exigência que não constava do dispositivo revogado'.
Com o Acórdão 2760/2005-TCU-Plenário, esse Tribunal de Contas preservou as situações cujos pressupostos funcionais e temporais se completaram até 18 de janeiro de 1995 e garantiu ao servidor da União o direito de ter a vantagem incorporada aos proventos de aposentadoria, quando essa ocorresse.
Conforme demonstra o processo administrativo da aposentadoria voluntária da embargante, foram atendidos, até 19 de janeiro de 1995, o requisito funcional (exercício de função comissionada) e o requisito temporal (cinco anos continuados) , consubstanciando direito adquirido, a ser exercido quando da aposentação:
Trecho extraído do parecer do diretor-geral da Câmara dos deputados constante do anexo processo administrativo de concessão da aposentadoria da embargante.
Daí o contrassenso da aplicação retroativa de acórdãos do Tribunal de Contas da União que, ao sabor do espírito do tempo, alteram antigas interpretações, impondo novas exigências restritivas em prejuízo da segurança jurídica e dos administrados.
IV - O PONTO OBSCURO/OMISSO
A parte dispositiva do acórdão embargado determina:
'Por sua vez o § 3º do art. 287 do RITCU é expresso:
'Art. 287. Cabem embargos de declaração quando houver obscuridade, omissão ou contradição em acórdão do Tribunal.
 (omissis) 
§ 3º Os embargos de declaração suspendem os prazos para cumprimento do acórdão embargado e para interposição dos demais recursos previstos neste Regimento, aplicando-se, entretanto, o disposto no § 1º do art. 285.'
De tal modo, a ressalva de que 'o efeito suspensivo proveniente da interposição de eventuais recursos perante o Tribunal não a exime [a interessada] da devolução dos valores percebidos indevidamente após a respectiva notificação' praticamente revoga o § 3º do art. 287 do Regimento Interno desse Tribunal de Contas que, na esteira do art. 34, § 2º da Lei nº 8.443/1992, dispõe que 'os embargos de declaração suspendem os prazos para cumprimento do acórdão embargado'.
Ou seja, a lei (Lei nº 8.443/1992: art. 33 e art. 34, § 2º) e o Regimento Interno dessa Corte (art. 285, art. 286 e art. 287, § 3º) asseguram textualmente ao administrado acesso a recursos com efeito suspensivo (até mesmo suspendendo o cumprimento da decisão embargada) .
Porém, à míngua de qualquer motivação, adverte-se a embargante que se recorrer será punida com a devolução de valores decorrentes da decisão que eventualmente questionaria.
O tratamento dispensado à embargante, além de funcionar como mecanismo inibidor do direito de recorrer, traduz obscuridade nessa parte do julgado, dificultando a sua exata interpretação e compreensão diante da falta de fundamentação/motivação.
Assim, o acórdão deve ser complementado com a indispensável fundamentação/motivação da devolução de valores no caso de interposição de recursos com efeito suspensivo (art. 50 da Lei nº 9.784/19991) , que a par da obscuridade revela também uma contradictio in terminis.
1 Lei nº 9784/199: Art. 50. Os atos administrativos deverão ser motivados, com indicação dos fatos e dos fundamentos jurídicos, quando: I - neguem, limitem ou afetem direitos ou interesses;
V - O ERRO MATERIAL NO NOME DA EMBARGANTE
Consta do v. aresto embargado:
A decisão embargada precisa ser corrigida/integrada para fazer constar o nome de casada da embargante, que contraiu matrimônio em 31.5.2018 e alterou o nome de 'Cláudia Marisa de Aquino Alarcão' para 'Cláudia Marisa de Aquino Diniz', conforme faz prova a certidão de casamento anexa.
VI - O PEDIDO DE REFORMA
À vista de tais considerações, requer sejam conhecidos e providos os presentes embargos de declaração para, colmatadas as omissões e esclarecida a obscuridade, reformar a decisão embargada, reconhecendo a legalidade da percepção da vantagem denominada 'opção', decorrente do ato que concedeu aposentadoria à embargante.'" (grifos no original) .
É o relatório.

Bruno Mendes (OAB/AL 2.840), representando Cláudia Marisa de Aquino Diniz.

Procurador Rodrigo Medeiros de Lima e Subprocurador-Geral Paulo Soares Bugarin (manifestação oral)

APOSENTADORIA. INCLUSÃO, NOS PROVENTOS, DA VANTAGEM "OPÇÃO" EM DESACORDO COM A DISCIPLINA ESTABELECIDA PELA EMENDA CONSTITUCIONAL 20/1998. ILEGALIDADE. NEGATIVA DE REGISTRO. EMBARGOS DE DECLARAÇÃO. NÃO APRESENTAÇÃO DE ELEMENTOS BASTANTES PARA ALTERAR A DELIBERAÇÃO RECORRIDA. CORREÇÃO POR INEXATIDÃO MATERIAL. CONHECIMENTO. PROVIMENTO PARCIAL.

APOSENTADORIA (APOS)

Secretaria de Fiscalização de Pessoal (Sefip).

Trata-se de embargos de declaração opostos pela Sra. Cláudia Marisa de Aquino Diniz contra o Acórdão 8617/2020-TCU-Primeira Câmara, o qual julgou ilegal sua aposentadoria, por constar a parcela denominada "opção" em seu ato concessório.
Argumenta, inicialmente, que teria havido inversão da essência do entendimento do STF sobre as parcelas suscetíveis de incorporação à remuneração do servidor para fins de aposentadoria, porque o entendimento de que "'somente as parcelas que podem ser incorporadas à remuneração do servidor para fins de aposentadoria podem sofrer a incidência da contribuição previdenciária' não seria o mesmo que 'somente as parcelas que sofrem a incidência da contribuição previdenciária na atividade podem ser incorporadas à remuneração do servidor para fins de aposentadoria'".
E com supedâneo em tal alegação afirma que o entendimento do STF "se refere às parcelas que não podem ser incorporadas aos vencimentos do servidor para aposentadoria (tais como terço de férias, serviços extraordinários, adicional noturno e adicional de insalubridade) e não às parcelas que podem ser incorporadas, mas não tiveram a retenção da contribuição previdenciária por falha do poder público, que controlava a folha de pagamento e tinha essa obrigação".
Considera, portanto, que haveria omissão, porque "a parcela questionada era incorporável aos proventos de aposentadoria que o art. 11 da Lei nº 8.911/1994", entretanto, o acórdão ora embargado "embora citando o princípio da solidariedade e os princípios do equilíbrio financeiro e atuarial, silenciou sobre a impossibilidade de repercussão na esfera de interesse da embargante de falha decorrente de comportamento administrativo sobre o qual não tinha controle".
Em seguida indica segunda omissão, uma vez que, no seu entender, a dita parcela foi "incorporada aos seus proventos com apoio na bem justificada declaração de voto do redator do Acórdão 2076/2005-TCU-Plenário", cujo teor "vigorou por quase quinze anos, até o mês de março de 2019 (quando houve a 'mudança de entendimento' pelo Acórdão 1599/2019-TCU-Plenário) ", e sua supressão em razão de "alteração jurisprudencial no âmbito do Tribunal de Contas da União é insuscetível de alcançar a embargante", "daí a necessidade de suprir a omissão e examinar o ato de aposentadoria da embargante à luz dos princípios da segurança jurídica e da proteção da segurança".
Aponta, também, terceira omissão e obscuridade na ressalva do item 9.3.2 do acórdão, tendo em vista entender "que o efeito suspensivo proveniente da interposição de eventuais recursos perante o Tribunal não a exime [a interessada] da devolução dos valores percebidos indevidamente após a respectiva notificação' praticamente revoga o § 3º do art. 287do Regimento Interno desse Tribunal de Contas que, na esteira do art. 34, § 2ºda Lei nº 8.443/1992, dispõe que 'os embargos de declaração suspendem os prazos para cumprimento do acórdão embargado'". Assim, afirma que "acórdão deve ser complementado com a indispensável fundamentação/motivação da devolução de valores no caso de interposição de recursos com efeito suspensivo (art. 50 da Lei nº 9.784/19991) , que a par da obscuridade revela também uma contradictio in terminis."
Solicita, outrossim, correção de erro material do acórdão embargado para "fazer constar o nome de casada da embargante, que contraiu matrimônio em 31.5.2018 e alterou o nome de "Cláudia Marisa de Aquino Alarcão" para "Cláudia Marisa de Aquino Diniz", conforme faz prova a certidão de casamento carreada aos autos.
Por fim, requer que "sejam conhecidos e providos os presentes embargos de declaração para, colmatadas as omissões e esclarecida a obscuridade, reformar a decisão embargada, reconhecendo a legalidade da percepção da vantagem denominada 'opção', decorrente do ato que concedeu aposentadoria à embargante."
III
Os presentes embargos devem ser conhecidos, uma vez satisfeitos os requisitos exigidos pelo art. 287 do RI/TCU.
Quanto ao primeiro ponto levantado, sobre o silêncio do acórdão acerca da impossibilidade de repercussão nos interesses da embargante em decorrência de comportamento administrativo (falta de retenção da "contribuição previdenciária por falha do poder público, que controlava a folha de pagamento e tinha essa obrigação") , como bem se vê no relatório e no voto, em momento algum tratou-se de falhas da administração pública. 
No que se refere à evolução jurisprudencial desta Corte de Contas (Acórdão 2076/2005-TCU-Plenário e Acórdão 1599/2019-TCU-Plenário) que, em sua compreensão, aplicada retroativamente "alteram antigas interpretações, impondo novas exigências restritivas em prejuízo da segurança jurídica e dos administrados", não pode ser discutida no âmbito de embargos declaratórios, por não constituir omissão, e sim, de rediscussão do mérito da decisão combatida.
Cito a respeito o Acórdão 981/2009-TCU-Plenário, proferido em 13/5/2009, por entender que a alegação de eventual omissão ou contradição entre o acórdão e a jurisprudência não serve como fundamento para a oposição de embargos de declaração:
"As omissões, obscuridades ou contradições que dão ensejo à oposição de embargos de declaração devem ser identificadas no próprio acórdão embargado, descabendo a alegação de contradição entre o acórdão atacado e a jurisprudência, a doutrina ou o ordenamento jurídico." 
No tocante à omissão/obscuridade no entendimento entre o efeito suspensivo concedido quando da oposição de embargos e o comando do acórdão de que, no caso de não provimento, os valores deverão ser devolvidos desde a sua notificação, o que se suspende são os prazos para cumprimento do acórdão embargado e para interposição dos demais recursos previstos, mas, no caso de desprovimento dos embargos, todos os valores recebidos deverão ser devolvidos, haja vista que foram considerados irregulares. 
Quanto ao último ponto, com a apresentação da certidão de casamento (peça 14) , de fato, se faz necessária a correção do Acórdão 8617/2020-TCU-Primeira Câmara, com espeque no enunciado  145 da Súmula da Jurisprudência predominante do Tribunal de Contas da União, ouvido o MP/TCU, nos termos do art. 62, III, do RI/TCU, com a alteração do nome da interessada para Cláudia Marisa de Aquino Diniz.
Ademais, diante da apresentação de procuração acostada à peça 21, deve ser inserido nos autos o nome do Sr. Bruno Mendes (OAB/DF 44.498) como advogado da interessada, ao qual devem ser dirigidas, doravante, as notificações processuais.
Portanto, os embargos de declaração opostos pela interessada devem ser conhecidos e a eles negado provimento.
Diante do exposto, manifesto-me pela aprovação do acórdão que ora submeto à apreciação deste Colegiado.
TCU, Sala das Sessões Ministro Luciano Brandão Alves de Souza, em 27 de outubro de 2020.
Weder de Oliveira 
Relator